【裁判字號】    99,易,1117
【裁判日期】    991021
【裁判案由】    詐欺
【裁判全文】
臺灣臺中地方法院刑事判決              99年度易字第1117號
公  訴  人  臺灣臺中地方法院檢察署檢察官
被      告  乙○○
上列被告因詐欺案件，經檢察官提起公訴（99年度偵字第5613號
），本院判決如下：
    主    文
乙○○無罪。
    理    由
一、公訴意旨略以：乙○○預見將金融機構帳戶交由他人使用，
    可能幫助詐欺集團詐騙社會大眾轉帳或匯款至該帳戶，成為
    所謂「人頭帳戶」，竟基於即使發生亦不違反本意之幫助故
    意，於民國99年1月16日16時許，在臺中市○○○路與五權
    西路交叉口之某清粥小菜店門口，將其所有之中華郵政股份
    有限公司臺中福平里郵局帳號00000000000000002號帳戶之
    提款卡及密碼等，交付予姓名、年籍不詳之人。嗣該人取得
    該提款卡、密碼後，即與其他詐欺集團成員共同基於意圖為
    自己不法所有之犯意聯絡，於99年1月17日17時許，以電話
    聯絡，佯稱甲○○透過網站購買商品之作業疏失，將導致付
    款有誤，致甲○○陷於錯誤，於同日18時29分，依該詐欺集
    團成員之指示操作自動提款機，而轉帳新臺幣（下同）2萬
    4,987元，至乙○○所有之上開帳戶內。嗣甲○○察覺有異
    ，報警處理，始查悉上情，因認被告乙○○涉有刑法第30條
    第1項、第339條第1項之幫助詐欺犯嫌云云。
二、按被告以外之人於審判外之言詞或書面陳述，除法律有規定
    者外，不得作為證據，刑事訴訟法第159條第1項固定有明文
    。惟按被告以外之人於審判外之陳述，雖不符前4 條之規定
    ，而經當事人於審判程序同意作為證據，法院審酌該言詞陳
    述或書面陳述作成時之情況，認為適當者，亦得為證據；當
    事人、代理人或辯護人於法院調查證據時，知有第159條第1
    項不得為證據之情形，而未於言詞辯論終結前聲明異議者，
    視為有前項之同意，亦為同法第159條之5第1項、第2項所明
    文規定。本件公訴人、被告對於本院就後述所引之證人之證
    詞、書證內容等，於本院審理中均不爭執證據能力，或主張
    係屬違法取得，亦未對證人之證詞、書證內容部分釋明有何
    顯不可信之情況，且本院審酌其等之內容，均無違法取供或
    有不法取得之情事，亦核於實體發現真實之訴訟目的，均適
    宜為本案證據，依前開說明，就後述實體部分所引之證人證
    詞、書證內容等自具有證據能力。
三、按犯罪事實應依證據認定之，無證據不得認定犯罪事實，刑
    事訴訟法第154條第2項定有明文。次按所謂認定犯罪事實之
    證據，係指足以認定被告確有犯罪行為之積極證據而言，該
    項證據自須適合於被告犯罪事實之認定，始得採為斷罪之資
    料；又認定不利於被告之事實，須依積極證據，苟積極證據
    不足為不利於被告事實之認定時，即應為有利於被告之認定
    ，更不必有何有利之證據；事實之認定，應憑證據，如未能
    發現相當確實證據，或證據不足以證明，自不能以推測或擬
    制之方法，以為裁判之基礎，最高法院29年上字第3105號、
    30年上字第816號、40年臺上字第86號判例可資參照。且刑
    事訴訟上之證明資料，無論其為直接證據或間接證據，而為
    認定犯罪事實所憑，均須達於通常一般之人均不致有所懷疑
    ，而得確信其為真實之程度，始得據為有罪之認定，若其關
    於被告是否犯罪之證明未能達此程度，而有合理懷疑之存在
    ，致使無從形成有罪之確信，即不得遽為不利被告之認定，
    亦有最高法院76年臺上字第4986號判例可循。又檢察官就被
    告犯罪事實，應負舉證責任，並指出證明之方法，刑事訴訟
    法第161條第1項定有明文，因此，檢察官對於起訴之犯罪事
    實，應負提出證據及說服之實質舉證責任。倘其所提出之證
    據，不足為被告有罪之積極證明，或其指出證明之方法，無
    從說服法院以形成被告有罪之心證，基於無罪推定之原則，
    自應為被告無罪判決之諭知，最高法院92年臺上字第128號
    判例參照。次按刑法上之幫助犯，係指以幫助之意思，對於
    正犯資以助力，使其犯罪易於達成而言，故幫助犯之成立，
    不僅須有幫助他人犯罪之行為，且須具備明知他人犯罪而予
    以幫助之故意，始稱相當；又刑法並不承認過失幫助之存在
    ，是以從犯之成立，須有幫助之故意，亦即必須認識正犯之
    犯罪行為而予幫助者，始足當之，亦有最高法院86年度臺上
    字第4824號、72年度臺上字第6553號判決意旨資為參照。
四、公訴人認被告乙○○涉有前揭罪嫌，無非係以被告乙○○之
    供述、證人即被害人甲○○之指述及卷附中華郵政股份有限
    公司臺中郵局99年2月6日中管字第0922100709號函（警卷第
    15頁）、被告臺中郵局帳戶之開戶資料、被告之國民身分證
    影本、被告臺中郵局帳戶之客戶歷史交易清單（警卷第16頁
    至第18頁）、被害人甲○○之中華信託自動櫃員機交易明細
    表1紙（警卷第14頁）、被害人甲○○之報案資料（警卷第1
    0頁至第13頁）等為其論據。
五、訊據被告乙○○於本院審理中，固對其於99年1月16日16時
    許，在臺中市○○○路與五權西路交叉口之某清粥小菜店門
    口，將其所有之中華郵政股份有限公司臺中福平里郵局帳號
    00000000000000002號帳戶之提款卡及密碼等，交付予陳明
    楷（業經臺灣高等法院臺中分院判決確定）等情不諱，惟仍
    堅決否認有何幫助詐欺取財情事，辯稱：是看報紙向一名「
    陳經理」應徵工作，對方說當日薪水要存入郵局帳戶裡面，
    說當天跑幫收的錢先存到他的帳戶內，會有個大姐去把超過
    薪水的錢領走，所以需要交付存摺影本及提款卡。他在上開
    時間、地點，把存摺影本、提款卡交付給丁○○後就離開了
    ，當時還以為是要跑趟，後來「陳經理」打電話說要先測試
    提款卡可不可以用，跟他要密碼，他在電話中將密碼給對方
    之後，當天晚上大約10點「陳經理」打電話給他說密碼有錯
    ，隔了一天之後早上他去郵局試看看，因為他存簿密碼及提
    款卡是一樣，測試的結果是可以用，他就打電話給「陳經理
    」說沒有問題，密碼是對的，下午「陳經理」打電話就說密
    碼是可以的，此時「陳經理」才說要做的是馬夫司機，「陳
    經理」就說會再跟他聯絡，結果一直沒有與他聯絡，他打電
    話過去詢問結果是空號，所以才覺得被騙，並去報警，後來
    幫警察查獲陳明楷，並出庭作證等情。經查：
（一）被告乙○○所申設之上開帳戶，遭詐騙集團利用作為向甲○○詐欺取財後入款之帳戶，而甲○○因遭詐騙，於99年
      1月17日18時29分，依該詐欺集團成員之指示操作自動提
      款機，而轉帳2萬4,987元，至乙○○所有之上開帳戶內等
      情，固據證人甲○○於警訊中陳述甚明，並有中華郵政股
      份有限公司臺中郵局99年2月6日中管字第0922100709號函
      、被告臺中郵局帳戶之開戶資料、被告之國民身分證影本
      、被告臺中郵局帳戶之客戶歷史交易清單、被害人甲○○
      之中國信託自動櫃員機交易明細表1紙、被害人甲○○之
      報案資料等附卷可稽，此情雖足以證明被害人甲○○確實
      因遭詐騙而將款項匯入被告所有上開帳戶之事實，但尚無
      法據此逕以推論被告於交付帳戶予他人時，有容任他人使
      用而為幫助詐欺之犯行。
（二）被告乙○○上開所辯，因看報紙向一名「陳經理」應徵工
      作，所以在上開時間、地點，把存摺影本、提款卡交付給
      丁○○後離開，後來才在電話中告知對方密碼，嗣後因為
      覺得自己被騙，所以去報警，並幫助警察查獲丁○○，且
      出庭作證等情，除經被告於本院陳述甚明外，且與丁○○
      在其所涉案件中所述一致，復有被告報案時之員警工作紀
      錄簿、受理各類案件紀錄簿、受理案件登記簿、臺中市第
      二分局育才派出所案件呈報單、偵辦刑案職務報告書、丁○○臺灣高等法院被告前案紀錄表、丁○○案件之臺灣高
      等法院臺中分院99年度上易字第670號卷、本院99年度易
      字第884號卷、臺灣臺中地方法院檢察署99年度偵字第232
      6號卷、第二分局警卷等影印卷，可資佐證。是依上開丁○○所述內容，及前述警、偵卷紀錄等證據所示，益證被
      告乙○○確有依報紙所刊之廣告與該公司連絡之情事。又
      據被告表示該公司一開始並未表示係從事非法工作，直到
      他已告知對方提款卡密碼，對方才表示是要當馬夫等情，
      是被告於交付帳戶資料之初，並無幫助他人犯罪之認識，
      應可認定，則被告辯稱係因求職遭人詐騙，始提供自己所
      有之上開帳戶存摺影本、提款卡、密碼等情尚非無據；又
      按被告乙○○所稱對方並未通知其上班，其遂於99年1月
      19日上午至郵局申報帳戶遺失，始知上開帳戶已遭設定為
      警示帳戶，並遭臺中縣警察局霧峰分局員警帶回製作調查
      筆錄。同日下午，被告即積極配合臺中市警察局第二分局
      育才派出所員警，於99年1月19日21時許，在臺中市○區
      ○○路499號，查獲丁○○等情，有臺中縣警察局霧峰分
      局筆錄、臺中市警察局第二分局育才派出所刑事案件呈報
      單、偵辦刑案職務報告等附卷可查，顯然被告於99年1月
      19日上午尚不知該帳戶已被列為警示帳戶，其於發現上開
      帳戶遭人詐騙取得作為非法使用後，即迅與員警配合循線
      查獲丁○○，並經被告於警訊、偵查中指認丁○○即係收
      取其存摺影本、提款卡之人，而丁○○對於受「陳經理」
      指示，向被告收取帳戶資料等情，於其自身所涉案件中亦
      坦承不諱。足見被告乙○○確係遭詐騙集團成員以報紙廣
      告應徵司機方式詐騙，始深信對方所言，因而提供其可供
      薪資轉帳之存摺影本、提款卡予代收帳戶資料之丁○○，
      嗣並再將提款密碼告知詐騙集團成員「陳經理」。經核其
      所為，尚難謂有何幫助犯罪之故意，是被告辯稱其係因應
      徵工作而將前揭帳戶等資料交予對方，其無幫助犯罪之意
      等語，應可相信。
（三）再被告係80年8月20日生，案發當時甫滿18歲，其於本院
      審理中，自陳高中肄業學歷，尚未服役，之前沒應徵過其
      他工作等語，是其相關社會經驗尚非豐富，而依上開諸情
      可認，被告對於應徵工作相關事項判斷能力有所不足，據
      此尚無從即推斷被告存有幫助詐欺之故意，否則，被告自
      可不問源由，而逕將前揭帳戶等資料交予丁○○，或以其
      帳戶資料與對方交換金錢，又何須一再向「陳經理」聯繫
      工作內容，並於發覺自己帳戶遭詐欺集團使用後，迅與員
      警配合追查詐欺集團成員，顯然被告並無「縱使帳戶資料
      遭人作為犯罪使用，亦毫不以為意」之不確定故意存在。
六、綜上所述，被告乙○○所辯可堪採信，被告上開帳戶固遭詐
    欺集團利用作為詐欺取財之入帳帳戶，然被告交付存摺影本
    、提款卡及密碼予詐欺集團，既係因求職受騙而交付，難認
    被告對於交付之帳戶資料將遭詐欺集團使用作為行騙之工具
    有所認識，則被告有無提供上開帳戶供他人為詐欺取財使用
    之動機與目的，即有合理懷疑存在。公訴人所舉之證據，尚
    無法證明被告確有幫助詐欺取財之犯意，且本院綜合公訴人
    所提出之證據及卷內之所有直接及間接證據後，認為尚無法
    達到令通常一般之人均不致於有所懷疑，而得確信被告確有
    公訴人所指上開幫助詐欺取財之犯行，是被告被訴之犯罪事
    實，尚屬不能證明。此外，本院復查無其他積極證據足認被
    告有前述被訴幫助詐欺取財之犯行，揆諸前揭法條及判例意
    旨，核應為有利於被告乙○○之認定，爰為其無罪之諭知。
據上論斷，應依刑事訴訟法第301條第1項，判決如主文。
本案經檢察官丙○○到庭執行職務。
中    華    民    國    99    年    10    月    21    日
                  刑事第十五庭  審判長法  官  劉國賓
                                      法  官  許惠瑜
                                      法  官  鄭舜元
以上正本證明與原本無異。
如不服本判決應於收受判決後10日內向本院提出上訴書狀，並應
敘述具體理由；其未敘述上訴理由者，應於上訴期間屆滿後20日
內向本院補提理由書（均須按他造當事人之人數附繕本）「切勿
逕送上級法院」。
                                      書記官  廖碩薇
中    華    民    國    99    年    10    月    21    日

司法院資訊處製作；財團法人民間司法改革基金會備份。
